臺灣臺北地方法院刑事判決　　　　　　　95年度易字第2464號
公　訴　人　臺灣臺北地方法院檢察署檢察官
被　　　告　甲○○
選任辯護人　蔡海水律師
被　　　告　乙○○
上列被告等因傷害案件，經檢察官聲請簡易判決處刑（94年度偵
字第23773 號），惟本院認不宜以簡易判決處刑，改適用通常程
序審理，判決如下：
    主  文
甲○○傷害人之身體，處拘役參拾日，如易科罰金，以銀元參佰
元即新臺幣玖佰元折算壹日。
乙○○傷害人之身體，處拘役伍拾日，如易科罰金，以銀元參佰
元即新臺幣玖佰元折算壹日。
    事  實
一、甲○○原係乙○○僱用之遊覽車司機，因辦理離職，與乙○○相約於民國94年8 月29日晚間7 時許，在臺北市○○區○○街2 號對面停車場，搬除其在車牌號碼086-AA號（聲請書
    誤繕056-AA號）遊覽車上之個人物品。惟於甲○○持螺絲起
    子拆卸遊覽車儀表版下方內置甲○○所有之無線電機台設備
    時，因螺絲起子一時滑手誤戳他處，乙○○乃出言指責，雙
    方因而發生衝突，詎甲○○、乙○○竟均萌傷害故意進而扭
    打，甲○○因而左手第五掌骨開放性骨折，頸、前胸、右肘
    、前臂和腕擦挫傷；乙○○則臉部、頸前、右前臂、右下肢
    瘀傷；拉扯之間，乙○○之妻丁○○見狀自甲○○身後伸出
    左腳並拉扯甲○○衣服欲加阻擋（毀損部分未據告訴），亦
    遭甲○○以腳踹及，致受有左膝受傷併內側韌帶斷裂、左側
    第六肋骨骨折之傷害。
二、案經甲○○、乙○○、丁○○訴由臺北市政府警察局文山第
    二分局報告臺灣臺北地方法院檢察署檢察官偵查聲請以簡易
    判決處刑，經本院改適用通常程序審理。
    理  由
一、訊據被告甲○○於警詢時坦承徒手毆打被告乙○○6 、7 下
    ，應該有打到頭部、頸部一帶；嗣於本院準備程序時亦坦承
    與被告乙○○拉扯、互毆，致傷及被告乙○○等語，然否認
    傷害告訴人丁○○，並辯稱：係其正欲拿起音響機台之際，
    突遭被告乙○○以拳頭毆其頭部，並順手拔起尚遺有2 顆螺
    絲釘之DVD 光碟鐵門毆打，經其手抱頭部，致左手腕刺傷、
    左手第五掌骨開放性骨折，頸部、前胸、右叉、前臂及腕擦
    挫傷；其為免遭生命危險，乃徒手抵擋，係屬自衛行為，且
    未超越防衛行為之程度，應為正當防衛；又其並無傷害告訴
    人丁○○之犯行，告訴人傷勢係自己不慎跌倒或事後捏造，
    且所提出之診斷證明書，非訴訟專用之甲種診斷書，不得為
    有效訴訟判斷之依據云云。至被告乙○○則坦承斯時有叫被
    告甲○○不要剪電線、手有揮舞，應該有碰到被告甲○○等
    語；惟亦辯稱：係防衛云云。
二、經查，本件事故當時，被告2 人及告訴人丁○○之相對位置
    及事發經過，被告乙○○、告訴人丁○○於本院審理時均證
    稱：被告乙○○坐駕駛座、告訴人丁○○坐隨車小姐位置，
    至被告甲○○甫從右前方車門上車，即因被告乙○○不許其
    剪電線，而腳踩告訴人左腳膝蓋，以越過告訴人而毆打被告
    乙○○（見96年1 月3 日審判筆錄）。至被告甲○○則係證
    述：斯時其在被告乙○○、告訴人丁○○間之方向盤下方剪
    用以固定無線電對講機電線之束帶，嗣剪畢、更換螺絲起子
    拆卸無線電主機時，因螺絲起子滑手，坐在駕駛座之被告乙○○遂出言辱罵，並即毆打其身體；至告訴人丁○○坐在其
    側後方隨車小姐位置，在抵擋之間，告訴人丁○○乃伸出左
    腳阻擋（見同上日筆錄）；彼此所述，尚有歧異。然苟如被
    告乙○○、告訴人所述被告甲○○甫上車，而顯尚未動手拆
    除無線電機台設備，被告乙○○、告訴人丁○○豈知被告甲○○欲用以剪除電線，進而據此出言制止、口角，以致有本
    件犯行？又被告甲○○斯時乃偕同其尚未滿12歲之子丙○○
    到場，諒非為惹事生端之理等，綜合判斷之，應認被告甲○○所述其當時在被告乙○○、告訴人間拆卸無線電機台設備
    ，嗣因螺絲起子滑手，遭被告乙○○出言指責、進而互毆等
    情，較堪採信，並分別有臺北市立萬芳醫院- 委託財團法人
    私立臺北醫學大學辦理（下稱：萬芳醫院）、景美醫院診斷
    證明書在卷可資佐證。被告乙○○所辯其係防衛云云，殊無
    足採。至被告甲○○雖亦以正當防衛置辯，然以其2 人身形
    相當，被告甲○○較被告乙○○年少14餘歲、顯然較為年輕
    力壯等情觀之，苟被告甲○○為正當防衛，當以制止被告乙○○實施毆打之手部為足，詎被告乙○○臉部、頸前、右下
    肢均受有瘀傷，有景美醫院診斷證明書附卷可稽，足見其所
    辯正當防衛云云，無非事後飾卸之詞。再就被告甲○○傷害
    告訴人丁○○部分，查被告乙○○於警詢、及告訴人丁○○
    於警詢、偵查時均指證被告甲○○有腳踹告訴人之情（分別
    見偵卷第17頁、第20頁、第43頁）綦詳，被告甲○○於警詢
    、偵查中亦自承：「丁○○可能是在我跟乙○○的衝突中，
    有出手拉扯時不小心碰到」、「我跟他先生吵架時，他在我
    後面．．可能不小心撞到他」（見偵卷第24頁、第42頁），
    嗣於本院審理時雖陳稱：「在我抵擋時間，丁○○有伸出左
    腳要擋住我．．（問：丁○○診斷證明有記載左膝挫傷、扭
    傷，左手臂瘀傷，是如何來的？）她在我身後，我有扭動要
    阻擋老闆出手」（見上述審判筆錄）等語，而有趨於避重就
    輕之情，惟綜上，確足認其與告訴人丁○○有肢體接觸，而
    有傷害告訴人丁○○之犯行，已甚明確。再查，告訴人丁○○於事發當日曾至景美醫院就診，而經該院開立診斷證明書
    載明所受傷害為左膝挫傷及扭傷、左手背瘀傷，惟嗣復因傷
    處疼痛於同月31日至萬芳醫院就診，而查知其乃左膝受傷併
    內側韌帶斷裂、左側第六肋骨骨折之傷害，有本院調閱萬芳
    醫院告訴人病歷在卷可按；而以其至萬芳醫院應診之日距本
    件事發當日，僅約2 日、時間甚短，所載傷處復與告訴人原
    先就診之景美醫院所載「左膝」部位相同，應堪認係同一傷
    害所致。而萬芳醫院乃委託臺北醫學大學辦理之醫院，在北
    市文山區頗負盛名，其所載傷勢較諸景美醫院，應更為可採
    ，附此敘明。至被告甲○○另以告訴人所提出之診斷證明書
    ，非訴訟專用之甲種診斷書，不得為有效訴訟判斷之依據云
    云，然核其所據，僅係醫政處之診斷書收費標準參考，實無
    以拘束本院，且經本院細閱其上關於甲種診斷書與乙種診斷
    書之異，足知甲種診斷書僅係已經鑑定之意，尚無證明力強
    弱之別，本院自非不得以乙種診斷書為判斷之依據，併為說
    明。
三、查刑法於94年2 月2 日修正公布，95年7 月1 日施行。而按
    行為後法律有變更者，適用行為時之法律，但行為後之法律
    有利於行為人者，適用最有利於行為人之法律，現行刑法第
    二條第一項訂有明文。此條規定乃與刑法第一條罪刑法定主
    義契合，而貫徹法律禁止溯及既往原則，係規範行為後法律
    變更所生新舊法律比較適用之準據法，是刑法第二條本身雖
    經修正，但刑法第二條既屬適用法律之準據法，本身尚無比
    較新舊法之問題，應一律適用裁判時之現行刑法第二條規定
    以決定適用之刑罰法律。又按，刑法施行法第一條之一第一
    項將刑法分則貨幣單位變為新臺幣、第二項提高刑法分則法
    定刑罰金部分三十倍或三倍，惟因與罰金罰鍰提高標準條例
    業將刑法分則法定刑罰金提高十倍，再由銀元換算為新臺幣
    ，因此變更前後之數額相同，尚無比較適用問題，應逕適用
    裁判時法。另按：刑法修正前同法第三十三條第五款規定：
    「罰金為一元以上」、修正後刑法第三十三條第五款規定：
    「罰金為新臺幣一千元以上」。而同法第二百七十七條第一
    項傷害罪之法定刑為「三年以下有期徒刑、拘役或一千元以
    下罰金」，依刑法施行法第一條之一規定：「中華民國94年
    1 月7 日刑法修正施行後，刑法分則編所定罰金之貨幣單位
    為新臺幣。94年1 月7 日刑法修正時，刑法分則編未修正之
    條文定有罰金者，自94年1 月7 日刑法修正施行後，就其所
    定數額提高為三十倍。但72年6 月26日至94年1 月7 日新增
    或修正之條文，就其所定數額提高為三倍」，依上開規定，
    本件罰金部分應提高為三十倍。是依修正前、後，刑法第二
    百七十七條第一項之罰金刑部分，由新臺幣三元以上三萬元
    以下，變更為新臺幣一千元以上三萬元以下。因此，比較上
    述修正前、後之刑罰法律，自以修正前之規定，較有利於被
    告。
四、核被告等所為，均係犯刑法第二百七十七條第一項傷害罪；
    被告甲○○以一行為同時傷害二人，為想像競合犯，僅論以
    一傷害罪。另按修正前刑法第四十一條第一項前段規定：「
    犯最重本刑為五年以下有期徒刑以下之刑之罪，而受六個月
    以下有期徒刑或拘役之宣告，因身體、教育、職業、家庭之
    關係或其他正當事由，執行顯有困難者，得以一元以上三元
    以下折算一日，易科罰金」，再依修正前罰金罰鍰提高標準
    條例第二條「依刑法第四十一條易科罰金或第四十二條第二
    項易服勞役者，均就其原定數額提高為一百倍折算一日」之
    規定（現已刪除），應以新臺幣三百元至九百元折算一日。
    至修正後之刑法第四十一條第一項前段規定：「犯最重本刑
    為五年以下有期徒刑以下之罪，而受六個月以下有期徒刑或
    拘役之宣告者，得以新臺幣一千元、二千元或三千元折算一
    日，易科罰金。」，是比較新舊法結果，自以舊法較有利於
    被告，應適用修正前刑法第四十一條第一項前段、修正前罰
    金罰鍰提高標準條例第二條規定。爰審酌本件起因於被告乙○○不明究理、誤認被告甲○○破壞遊覽車設備，並衡量被
    告甲○○所受傷害非輕等一切情狀，分別量處如主文所示之
    刑，並均依修正前規定，諭知易科罰金之折算標準。
據上論斷，應依刑事訴訟法第四百五十二條、第二百九十九條第
一項前段，刑法第二條第一項前段、第二百七十七條第一項、第
五十五條，修正前刑法第四十一條第一項前段，刑法施行法第一
條之一第一項，修正前罰金罰鍰提高標準條例第二條，判決如主
文。
本案經檢察官黃紋綦到庭執行職務。
中　　華　　民　　國　　96　　年　　1 　　月　　17　　日
　　　　　　　　　        刑事第三庭
                              審判長法  官  黃雅芬
                                    法　官　游士珺
                                    法　官　王幸華
上正本證明與原本無異。
如不服本判決，應於判決送達後10日內向本院提出上訴狀（應抄
附繕本）。告訴人或被害人如對於本判決不服者，應具備理由請
求檢察官上訴，其上訴期間之計算係以檢察官收受判決正本之日
期為準。
　　　　　　　　　　　　　　　　    書記官　陳泰寧
中　　華　　民　　國　　96　　年　　1　　月　　 17　　日
附錄本案論罪科刑法條全文：
中華民國刑法第277條
（普通傷害罪）
傷害人之身體或健康者，處3年以下有期徒刑、拘役或1千元以下
罰金。
犯前項之罪因而致人於死者，處無期徒刑或 7 年以上有期徒刑；
致重傷者，處3年以上10年以下有期徒刑。
